臺灣新竹地方法院民事判決　九十二年度簡上字第七六號
　　上　訴　人　　乙○○
　　訴訟代理人　　洪大明律師
　　複　代理人　　葉文博律師
　　被上訴人　　　丙○○
　　訴訟代理人　　甲○○
右當事人間返還買賣價金事件，上訴人對於九十二年六月十三日本院新竹簡易庭九十
一年竹簡字第七五二號第一審判決提起上訴，本院判決如左：
    主　　　文
上訴駁回。
第二審訴訟費用由上訴人負擔。
    事　　　實
甲、上訴人方面：
一、聲明：
（一）原判決廢棄。
（二）被上訴人應給付上訴人新臺幣（下同）五十萬元及自起訴狀繕本送達翌日起至
      清償日止按年息百分之五計算之利息。
（三）第一、二審訴訟費用由被上訴人負擔 。
二、陳述：本件上訴人主張除與原審判決書所載者相同茲予引用外，另補稱：
（一）原審以系爭新竹縣新豐鄉○○段四五二地號土地上之道路非供公眾通行，僅係
      地役權，自難認係既成道路，且於民國九十一年五月二十二日前已挖除一節，
      認上訴人在原審之主張為無理由；惟查，民法第七百八十七條規定：土地因與
      公路無適宜之聯絡，致不能為通常之使用者，土地所有人，得通行周圍地以至
      公路，此即所謂鄰人之袋地通行權；本件上訴人於簽約後發現該土地上有道路
      ，且供特定之青埔村十鄰一七０號住戶出入使用，顯見鄰人對該道路土地有通
      行權，而上訴人所欲取得者為一完整之土地，俾便利用，倘他人對該土地有通
      行權存在，該土地即顯具瑕疵，上訴人自得主張被上訴人違約。
（二）本件刑事部分曾經臺灣桃園地方法院檢察署（下稱桃園地檢署）檢察官於九十
      一年四月二十六日赴現場履勘，履勘筆錄上記載系爭地號土地上確有一條道路
      ，右開道路僅供青埔村十鄰一七０號住戶出入使用等情，衡諸一般土地買賣交
      易常情，當買方發現土地上有供他人通行之道路，將造成土地之不完整性，影
      響土地之價值，且本件土地交易價格達一千三百四十六萬四千元，不可謂不高
      ，上訴人要求賣方即被上訴人速予釐清、排除，應為法之所許。
（三）本件原判決認被上訴人於九十年三月十六日催告上訴人於九十年三月二十五日
      前辦理過戶，逾期即解除契約為合法等情，惟被上訴人於九十一年四月二十六
      日檢察官履勘時，道路糾紛迄未排除，則其之前九十年三月間以存證信函解除
      契約，顯不合法，原審認被上訴人已合法解除系爭買賣契約，顯有誤會。
（四）被上訴人雖辯稱：新豐鄉青埔村十鄰一七０號為彭送木所有，但已賣給被上訴
      人，由被上訴人取得所有權及使用權等；惟查，被上訴人所呈證物十三之契約
      書，買受人係甲○○，並非被上訴人丙○○；復且，倘上情屬實，何以九十一
      年四月二十六日檢察官至現場履勘時，被上訴人並未提出此一事實；足見道路
      糾紛乙節，當時尚未解決。
（五）嗣被上訴人將系爭土地過戶予他人，對上訴人已構成給付不能，上訴人主張解
      除契約，返還價金，應為法之所許。
（六）復被上訴人出賣土地予上訴人之價格為一千三百四十六萬四千元，嗣兩造發生
      糾紛後，被上訴人復將該土地出賣予他人，賣得價金為一千六百五十萬元，超
      出原賣價逾三百萬元，再加上上訴人交付之五十萬元定金，被上訴人並無任何
      之損失，反而得利甚豐；原審以審酌上開被告原所可預期獲得之利益及其所受
      之損害等情，認沒收五十萬元並未過高，顯有誤會，蓋本件糾紛癥結在於被上
      訴人未充分告知系爭土地之狀況，嗣於測量後，方發現道路及通行權，歸責原
      因在於被上訴人，被上訴人沒收上訴人已付價金五十萬元，顯屬過高。另本件
      係單純土地買賣契約，並非成屋買賣契約，原審舉內政部公告之成屋買賣契約
      書範例為據，顯有誤會；又本件係被上訴人違約在先，嗣該土地又轉賣，價金
      比出賣予上訴人時高出三百餘萬元，被上訴人所受利益更多，且無損害，原審
      竟斟酌被上訴人所可預期之利益及所受損害等情，認被上訴人沒收該五十萬元
      無過高情形，顯非妥適。
三、證據：援引原審所提證物。
乙、被上訴人方面：
一、聲明：駁回上訴人之上訴，第一、二審訴訟費用由上訴人負擔。
二、陳述：除與原審判決書所載者相同茲予引用外，補稱：
（一）上訴人主張青埔村一七０號之住戶在系爭土地上有袋地通行權云云，惟被上訴
      人已以一百六十萬元之高價向所有人彭送木購買其老舊三合院，而就系爭土地
      之全部取得所有權及使用權，三合院已拆除，該便道本係空地，無須拆除，上
      訴人一再糾纏，被上訴人不得已只有召挖土機前來鬆土，以杜悠悠之口，且彭
      送木之房屋坐落在同段四五三及四五四地號上，正好位於湖口往新豐青埔村及
      瑞興村之鄉道旁，且接臨鄉道長達百餘公尺，並非袋地，無上訴人所指有民法
      第七百八十七條之情形。縱有上訴人所指之系爭土地上有既成道路云云，惟依
      兩造所訂之買賣契約第七條規定，尾款付清前，亦即買賣契約書第二條第四、
      五項過戶後轉貸手續完成點交前清理，點交予上訴人，即為合法，被上訴人於
      九十年三月十六日以存證信函催告上訴人履約，不獲答覆，嗣又於九十年四月
      三日以存證信函合法解除系爭買賣契約，上訴人一再威逼，亦無損契約合法解
      除之效力。
（二）被上訴人既與上訴人合法解約後再出售，會賺或賠與上訴人均無涉；上訴人所
      爭執者在於民法第二百五十二條違約金過高之酌減云云，惟本件買賣價金為一
      千三百四十六萬四千元，上訴人所付價金為五十萬元，尚不足總價金百分之０
      ．五，與內政部所規定沒收總價不超過房地總價款百分之十五為限者，相差幾
      達四十倍，並無過高情形，且社會上習慣之不動產買賣訂金最低亦在總價百分
      之十以上，上訴人所給付之價金實屬偏低，卻一再以假扣押、民事及刑事訴訟
      糾纏勞民傷財，破壞被上訴人商譽，其上訴論旨應無理由。
三、證據：援用原審之立證方法外，提出系爭土地地籍圖影本一件。
　　理　　　由
一、本件上訴人起訴主張其於八十九年十二月二十日向被上訴人購買坐落於新竹縣新
    豐鄉○○段四五二地號之土地，上訴人於簽約時給付被上訴人部分價金計五十萬
    元。詎簽約後發現系爭土地有遭人占用形成既有道路、搭蓋建物、車棚、種植作
    物，屢經催請被上訴人解決未獲回應，且被上訴人於事後又將上開土地出售於第
    三人，依兩造買賣契約書第七條約定，本買賣不動產權，被上訴人保證產權清楚
    ，被上訴人違約顯構成給付不能，上訴人自得解除契約，按契約解除時，當事人
    雙方互負回復原狀之義務，被上訴人自應將上訴人給付之上開價款五十萬元返還
    予上訴人。縱認上訴人之解約不合法，而被上訴人之解約合法，則請求審酌本件
    兩造無法正常履約，大部分責任均在於被上訴人未依合約規定辦理，被上訴人不
    僅享有上訴人所支付之價金利息收入，且將上開土地轉售他人獲利，上開土地始
    終在被上訴人管領使用中，上訴人從未使用占有，亦未獲有利益，被上訴人將上
    訴人所交付價金全數沒收，顯然過高等語。
二、被上訴人則以其已依兩造買賣契約之約定，於簽約後即聯絡承辦代書，欲將辦理
    過戶資料交予上訴人，但代書遲未向被上訴人索取資料，被告即發存證信函予上
    訴人請求辦理過戶事項，上訴人拒不過戶，反在系爭土地上插牌預售，由於銷售
    不理想，而意圖毀約。且本件買賣標的價金高達一千三百四十六萬四千元，買賣
    前上訴人曾數次前往查看，明知有人占用，而被上訴人僅需依買賣契約第二條第
    五項過戶後轉貸手續完成點交前將占用情形解決點交予上訴人即合法，且未免遭
    上訴人藉機刁難，被上訴人仍於九十年三月四日補償占用人，且其等亦已將所有
    占用物拆除，可馬上點交予上訴人。嗣被上訴人於九十年三月十六日以中壢郵局
    十五支局第五十九號存證信函通知上訴人並催告履約，未獲答覆，乃於九十年四
    月三日以中壢郵局存證信函第八六０號依法解約及依不動買賣契約第十條約定，
    沒收定金解除契約。依民間商業習慣，不動產買賣契約書簽約金在總價之一成到
    四成之間，而被上訴人遭受上訴人以民、刑事威逼及遭上訴人假扣押所損失之商
    譽甚多，而所沒收之定金僅有總價款零點三七成，並無民法第二百五十二條違約
    金過高之情形等語，資為抗辯。
三、本件兩造之爭點應為：
（一）被上訴人是否合法解除系爭買賣契約？
（二）被上訴人若係合法解除系爭買賣契約，其所沒收之五十萬元違約金是否過高？
四、按契約當事人之一方遲延給付者，他方當事人得定相當期限催告其履行，如於期
    限內不履行時，得解除其契約，民法第二百五十四條定有明文；又按買受人對於
    出賣人有受領標的物之義務，為民法第三百六十七條所明定，故出賣人已有給付
    之合法提出而買受人不履行其受領義務時，買受人非但陷於受領遲延，並陷於給
    付遲延，出賣人非不得依民法第二百五十四條規定據以解除契約，有最高法院六
    十四年度台上字第二三六七號判例要旨可參（另同院八十年度台上字第二一六五
    號判決亦同上旨）。經核原審判決駁回上訴人之請求，尚無不當，茲予引用外，
    另補充如後：
（一）依兩造於八十九年十二月二十日簽訂之系爭不動產買賣契約書第二條第二款、
      第三條約定，乙方即被上訴人應於簽約後一星期內備妥所有權移轉全部證件、
      資料，並用印完畢，交付雙方委辦之代書等情，有該契約書在卷可查；而被上
      訴人於簽約後數日即將相關之過戶資料交付代書以憑辦理，惟上訴人因認系爭
      土地上有被當成道路使用之情形，要被上訴人先不要交付過戶資料一節，已據
      證人即代書張晉瑜於原審證述明確，復為上訴人所不爭執，則被上訴人確實有
      依兩造間之上開契約約定提出其應為之給付一節應為真實。
（二）被上訴人於九十年三月十六日以中壢十五支郵局第五一號存證信函表示已解決
      他人占用之情形，系爭土地隨時可點交予上訴人，且被上訴人已依約備妥全部
      證件資料以憑辦理所有權移轉，惟上訴人遲不受領，並催告上訴人應於同年三
      月二十五日前至代書處辦理過戶手續，逾期不另通知即以該存證信函解除系爭
      買賣契約，而上訴人確未於被上訴人催告之期限前配合辦理過戶，被上訴人復
      於同年四月三日以中壢郵局第八六０號存證信函再度為解除系爭契約之意思表
      示一節，有被上訴人提出上開存證信函共二紙在卷可證，上訴人就有收到被上
      訴人寄發之前開存證信函亦不爭執。按已規定地價之土地，於土地所有權移轉
      時，應按其土地漲價總數額徵收土地增值稅，土地稅法第二十八條前段定有明
      文；又土地所有權移轉時，並應依規定申報移轉現值，此觀同法第三十條之規
      定亦明；是土地所有權要辦理移轉登記，應完納增值稅，而以買賣為原因者，
      實務上乃係由買賣雙方在不動產移轉契約書（即俗稱之「公契」）用印完成後
      ，送請稅捐機關核課增值稅。查兩造簽訂之不動產買賣契約書第二條第二款固
      約定被上訴人應於簽約後一週內備妥所有權移轉全部文件，惟亦約明須用印完
      畢，而基於前述，此部分除要由被上訴人用印外，上訴人亦須完成用印，始能
      進而申報移轉現值，繳納增值稅及完成所有權移轉登記事宜（此觀同條第三、
      四款之約定亦明）；復按不動產之所有權如依法律行為所為之，非經登記不生
      效力（民法第七百五十八條規定意旨參照），是以，在不動產買賣之情形，不
      動產買受人所應負之受領義務分為受領出賣人現實交付標的物及不動產所有權
      移轉登記之接受，而其中買受人之受領不動產所有權移轉登記，自須買受人在
      不動產移轉契約書、不動產所有權登記申請書等文件用印才能辦理，即不動產
      之所有權移轉應買賣雙方協力完成，出賣人本無可能獨力完成過戶之手續。再
      者，辦理所有權移轉登記，既須買受人在相關所有權移轉登記文件辦理用印始
      能完成，屬其受領標的物之行為之一部，且此受領標的物，依上揭說明意旨亦
      為其本於買賣契約之給付義務，則出賣人之被上訴人既已依約為給付之合法提
      出，買受人之上訴人卻未用印以使申報移轉現值完納增值稅後，接續辦理移轉
      登記，自屬不履行其受領義務，應已同時構成給付遲延，是被上訴人於九十年
      三月十六日以存證信函定相當時間催告上訴人配合辦理過戶，應認係在上訴人
      未配合用印，構成給付遲延時，由被上訴人再定相當期限催告上訴人履行其「
      受領」之給付義務，而上訴人於期限內並未履行其給付義務，配合辦理用印，
      俾申報移轉現值、完納增值稅及過戶等所有權移轉登記，參諸前開說明，被上
      訴人自得解除契約。而查被上訴人於上開九十年三月十六日以存證信函定期催
      告上訴人履行，同時表明於期限內不履行者，契約即解除，乃係附停止條件之
      解除契約之意思表示，即於他方當事人未依限履行時，停止條件成就，發生契
      約解除之效力，本無須另為解除契約之意思表示（最高法院九十二年度台上字
      第六五一判決意旨參照），況被上訴人嗣又於九十年四月三日以中壢郵局第八
      六０號存證信函，明確為解除契約之意思表示，均足認被上訴人業已合法解除
      系爭買賣契約。
（三）上訴人雖主張系爭土地有道路供新竹縣新豐鄉青埔村一七０號住戶出入之用，
      顯見有他人得對系爭土地主張通行權，是系爭土地即具瑕疵，上訴人自得主張
      被上訴人違約，而被上訴人因遲未解決上開情形，故上訴人乃行使同時履行抗
      辯權，始未辦理用印及過戶，並未有被上訴人所稱之給付遲延云云；惟被上訴
      人否認有何違約情事，並以：依兩造契約第七條約定：「本買賣不動產權，乙
      方（即被上訴人）保證產權清楚，如有他人主張權利或設定他項權利，應由乙
      方於尾款付清以前速予理清，若甲方（即上訴人）因此而受有損害時，乙方應
      負完全賠償責任」，縱有上開上訴人所指有他人得就系爭土地主張通行權之情
      事發生，被上訴人只要於上訴人「尾款付清以前」將上開產權不清之情事排除
      即可等語置辯。上訴人雖以桃園地檢署檢察官於九十一年四月二十六日赴現場
      履勘，履勘筆錄上記載系爭地號土地上確有一條道路，右開道路僅供青埔村十
      鄰一七０號住戶出入使用等情，以為被上訴人確有違約之佐證云云；惟被上訴
      人否認簽訂買賣契約時，系爭土地上有既成道路，且亦無他人得對系爭土地主
      張通行權情事；而查桃園地檢署檢察官於前開至現場履勘時就系爭土地上之道
      路是否為既成道路並無從認定，其後向新豐鄉公所函查亦未能查明，因而參諸
      該道路並未供公眾通行使用之現況，復依據相關法令，認為該道路尚難認係既
      成道路等情，有桃園地檢署九十一年度調偵字第二七八號不起訴處分書在卷可
      按；另上訴人就有第三人會對系爭土地所有權人主張通行權乙節，亦未舉證證
      明，從而上訴人此部分主張已難謂可採；且基於前開說明，上訴人依兩造契約
      約定，在被上訴人於簽約後一星期內備妥證件資料交付雙方委辦之代書後，即
      負有共同用印以申報移轉現值並辦理過戶之先給付義務，即受領系爭標的物所
      有權移轉登記之義務，至尾款則係至所有權移轉登記完成後，辦理點交時始支
      付，此觀前開契約第二條之約定亦明，另證人羅大為雖證稱上訴人有要求被上
      訴人將前開在系爭土地上之道路處理云云，惟就被上訴人是否有同意及在多久
      期間內要將道路之事處理等，均表示無印象或不知道等情（見原審卷第一二八
      頁），足見即令上訴人於簽約後始知系爭土地上有前開道路，惟兩造間並未另
      達成協議，即無上訴人主張須待被上訴人將道路之事處理完畢始辦理用印、過
      戶，從而，仍應依兩造簽訂之買賣契約約定自明。是系爭土地縱有上訴人所指
      上開因有他人得主張通行權而具瑕疵之情形，依兩造簽訂契約第七條約定，被
      上訴人只須於上訴人尾款付清以前理清上開上訴人所指情形即符合兩造之約定
      ，上訴人要難於其應負配合用印、過戶等受領系爭標的物所有權移轉登記之先
      給付義務之同時，反以被上訴人尚未將道路糾紛排除，而執此主張得拒為用印
      、過戶等受領系爭標的物所有權移轉登記義務之同時履行抗辯事由，其此部分
      主張應無理由；是上訴人主張有他人得就系爭土地主張通行權，而認被上訴人
      有違約云云，依上所述，即不足採。又依兩造之上開約定，縱被上訴人其後果
      真未將系爭土地產權理清，其效果亦應為被上訴人就上訴人因此而受有之損害
      負賠償責任而已，亦非上訴人可執以拒絕其配合辦理系爭標的物所有權移轉登
      記之受領標的物之給付義務；而上訴人又未能舉證證明被上訴人有何其他違約
      情事，而有得以拒絕配合辦理過戶之事由，則在被上訴人已依兩造之約定，提
      出辦理所有權移轉登記之全部證件、資料，並用印完畢交付兩造委辦之代書，
      以便接續完成其應將系爭標的物所有權移轉登記予上訴人之義務，且上訴人亦
      有受領系爭標的物所有權移轉登記之受領義務，均已如前述，因此上訴人徒以
      前詞拒絕配合辦理用印、過戶等受領系爭標的物所有權移轉登記，乃係上訴人
      違反前開契約所定之受領系爭標的物之義務，且已構成給付遲延，是被上訴人
      定期催告上訴人履約即履行其受領系爭標的物之義務，上訴人仍未履約，被上
      訴人其後解除系爭買賣契約，自為合法。
（四）綜上，依兩造契約第十條約定：「本約簽訂後，倘甲方（即上訴人）不買或不
      按約定日期付款，經乙方（即被上訴人）定期催告仍不給付時，願將既付價款
      全部由乙方無條件沒收，抵作違約金，並解除本約。」，上訴人既未配合過戶
      而拒不受領系爭標的物所有權移轉登記，不僅其本身之債權即基於買賣契約之
      標的物所有權移轉請求權無從實現，亦使出賣人即被上訴人除仍受系爭買賣契
      約之拘束外，其後各項買賣價金餘款之給付亦無法進行，是被上訴人經定期催
      告後解除系爭買賣契約，並依前開約定將上訴人已繳付之五十萬元價款沒收，
      即屬有理由。
五、按約定之違約金額過高者，法院得減至相當之數額，民法第二百五十二條定有明
    文；而違約金是否相當，則須依一般客觀事實，社會經濟狀況及當事人所受損害
    情形，以為斟酌之標準，最高法院七十九年台上字第一九一五號亦著有判例可參
    。兩造於八十九年十二月二十日就系爭土地買賣之交易價格為一千三百四十六萬
    四千元，嗣兩造發生糾紛後，被上訴人於九十一年六月二十六日將系爭土地出賣
    予他人，賣得價金為一千六百五十萬元一情，有各該契約在卷可憑，復為兩造所
    不爭執，足堪信為真。經查：
（一）兩造間簽訂系爭契約時間為八十九年十二月二十日，而被上訴人復行出賣之時
      間為九十一年六月二十六日，兩筆交易相隔已一年六月有餘，其間不動產價格
      因社會經濟景氣不一而有所波動，被上訴人再出售之價格較一年六月以前之價
      格高出三百萬元，或社會事實變遷、或經濟產業狀況波動、或被上訴人個人之
      努力，本與違約金高低無關，無法因被上訴人其後出售之價格較高即認違約金
      過高，且違約金是否過高應以違約當時即上訴人給付五十萬元時之種種狀態衡
      量，本件事隔已年餘，實難以其後出售價格做為違約金過高之理由。
（二）再者，觀之兩造契約第二條第五項，上訴人於訂約當時尚有銀行貸款一千二百
      萬元，故約定於點交土地後由上訴人承受貸款；是若上訴人依約履行，被上訴
      人不僅可期待即行脫離銀行貸款債務，無須再支付龐大之貸款利息，且因取得
      系爭土地交易價款，可自由運用該筆款項，或享受該筆款項之利息利益，惟因
      上訴人之不依約履行，造成被上訴人在其後一年六月之期間，仍需繼續負擔利
      息債務，喪失原可利用該筆價金或享有利息之期待，並且承受系爭土地是否仍
      能再度出售之風險，是此均係被上訴人之損失，且其損失無法評估，上訴人主
      張被上訴人並無任何損失，反而得利甚豐云云，應不可採；另被上訴人於合法
      解約後原可自由買賣，其後再度出售之價格，本無上訴人置喙之餘地，上訴人
      執被上訴人其後出售價格主張違約金過高，亦無足採；本院斟酌上情，衡量本
      件無法正常履約責任在上訴人，及佐以所沒收之五十萬元之於系爭買賣價金總
      價款一千二百四十六萬餘，僅為總價款之０．０三七，尚不足總價款之百分之
      五，與一般不動產買賣違約動輒沒收總價款百分之十五情形相較等，被上訴人
      沒收上訴人所繳之五十萬元價款，應屬妥適，並未過高。
六、綜上所陳，上訴人既有上開違約事由，被上訴人自得解除系爭買賣契約，並沒收
    上訴人已支付之五十萬元價金抵作違約金，而此約定之五十萬元違約金經審酌後
    又無過高之情事，則上訴人主張被上訴人未合法解除系爭契約及違約金過高，訴
    請被上訴人返還買賣價金五十萬元及自起訴狀繕本送達翌日起至清償日止之法定
    利息，為無理由，應予駁回。原審為駁回上訴人請求及假執行宣告之聲請，理由
    雖未盡相符，惟其結論尚無不同，經核即無不合，上訴意旨指摘原判決不當，求
    予廢棄改判，為無理由，應駁回其上訴。
七、本件判決之基礎已臻明確，兩造其餘之攻擊、防禦方法及舉證，經審酌後，均與
    判決結果無影響，爰不一一予以論列，併此敘明。
據上論結，本件上訴為無理由，依民事訴訟法第四百三十六條第二項、第四百三十六
條之一第三項、第四百四十九條第一項、第七十八條，判決如主文。
中　　　華　　　民　　　國　　九十三　　年　　　一　　　月　　 十四 　　日
                                    臺灣新竹地方法院民事第一庭
~B審判長法官
~B法　　　官
~B法　　　官
右為正本係照原本作成。
不得上訴。
~B法院書記官　洪木志
中　　　華　　　民　　　國　　九十三　　年　　　一　　　月　　 十四 　　日
